臺灣高等法院民事判決
107年度上更一字第83號
上  訴  人  王連陞  



訴訟代理人  謝宗穎律師
複 代理 人  林銘龍律師
            陳彥嘉律師
被 上訴 人  王玉泉  

訴訟代理人  陳佳雯律師
            張寧洲律師
上列當事人間請求不動產所有權移轉登記等事件，上訴人對於中
華民國103年5月30日臺灣臺北地方法院102年度訴字第945號判決
提起上訴，經最高法院發回更審，被上訴人並為訴之追加、擴張
及減縮，本院於108年12月3日言詞辯論終結，判決如下：
    主      文
原判決主文第一項判命「上訴人應將臺北市○○區○○段○○段○○○○地
號土地所有權應有部分五分之一，及其上同小段第一０四六建號
建物所有權應有部分二分之一移轉登記予被上訴人」，暨命上訴
人負擔訴訟費用之裁判均廢棄。
上廢棄部分，被上訴人在第一審之訴駁回。
其餘上訴駁回。
原判決主文第二項擴張為「上訴人應自門牌號碼臺北市○○區○○路
○○○巷○弄○○號一樓之房屋及地下室遷出，並騰空返還予被上訴人
及其他共有人」。
原判決主文第三項減縮為「上訴人應自民國一０七年十二月七日
起至遷讓返還門牌號碼臺北市○○區○○路○○○巷○弄○○號一樓及地下
室予被上訴人及其他共有人之日止，按月給付被上訴人新臺幣貳
萬叁仟玖佰貳拾元，及自一０七年十二月七日起至清償日止，按
年息百分之五計算之利息」。
第一、二審訴訟費用由上訴人負擔二分之一，餘由被上訴人負擔
。
    事實及理由
壹、程序方面：
    按在第二審為訴之變更或追加，非經他造同意，不得為之，
    但請求之基礎事實同一者、擴張或減縮應受判決事項之聲明
    者，不在此限，民事訴訟法第446條第1項、第255條第1項第
    2款、第3款分別定有明文。查被上訴人於原審以終止與上訴
    人間借名登記契約為由，㈠類推適用民法第549條第1項規定
    ，請求上訴人將坐落臺北市○○區○○段0○段000地號土地（下
    稱系爭土地）應有部分1/5、及其上同小段1046建號建物（
    即門牌號碼臺北市○○區○○路000巷0弄00號1樓，下稱系爭1樓
    房屋）應有部分1/2（系爭1樓房屋應有部分1/2與系爭土地
    應有部分1/5合稱系爭房地）所有權移轉登記予被上訴人。㈡
    依民法第767條第1項前段規定，請求上訴人騰空遷讓返還系
    爭1樓房屋及地下室。㈢依民法第179條規定，請求上訴人自
    起訴狀送達翌日（即民國102年1月8日）起至遷讓返還系爭1
    樓房屋及地下室止，按月給付相當於租金之不當得利新臺幣
    （下同）4萬元予伊。嗣於本院審理時，就聲明㈡部分追加依
    民法第470條第2項、第821條規定為請求（見本院卷第333頁
    、第351頁），並擴張聲明請求上訴人騰空遷讓返還系爭1樓
    房屋及地下室予被上訴人及其他共有人（見本院卷第355頁
    ）；就聲明㈢部分減縮請求上訴人自107年12月7日起至遷讓
    返還系爭1樓房屋及地下室止，每月給付2萬3,920元本息（
    見本院卷第236頁至第237頁、第329頁、第362 頁）。上訴
    人固同意被上訴人減縮聲明部分（本院卷第339 頁），惟不
    同意其追加。然上訴人追加之請求權與原訴均係本於系爭房
    地所有權歸屬及使用權所生糾紛之同一基礎事實，另就聲明
    ㈡增列系爭房地返還之對象，屬訴之擴張，依上開規定，均
    應予准許。
貳、實體方面：
一、被上訴人主張：伊於60年間出資購買系爭土地，並於62年間
    在其上建造門牌號碼臺北市○○區○○路000巷0弄00號1至4 樓
    及地下室（下就2至4樓房屋分別稱系爭2至4樓房屋，與系爭
    1樓房屋合稱松江路房屋，與系爭土地合稱松江路房地），
    為求節稅，將松江路房地分別借名登記予包括上訴人在內之
    兄弟。詎上訴人明知其僅係系爭房地登記名義人，竟未經伊
    同意，無權占有系爭房地及地下室。爰類推適用民法第549
    條第1項規定，以起訴狀繕本送達，終止兩造間就系爭房地
    借名登記契約（下稱系爭借名契約），並依民法第541條第2
    項規定，請求上訴人將系爭房地所有權移轉登記予伊，依民
    法第767條第1項前段，及追加依民法第470條第2項、第821
    條規定，擇一為有利上訴人之判決，請求上訴人騰空遷讓返
    還系爭1樓房屋及地下室予及其他共有人，依民法第179條規
    定，請求上訴人按月給付相當於租金之不當得利予伊等語。
    並聲明：㈠上訴人應將系爭房地所有權移轉登記予被上訴人
    。㈡上訴人應自系爭1樓房屋及地下室遷出，並騰空返還予被
    上訴人及其他共有人。㈢上訴人應自107年12月7日起至遷讓
    交還系爭1樓房屋及地下室之日止，按月給付被上訴人2萬3,
    920元本息。㈣願供擔保，請准宣告假執行。
二、上訴人則以：被上訴人於60年間僅擔任區公所公務員，每月
    薪資不到3,000元，無購買時價30萬元之系爭土地，及支付
    發包興建松江路房屋之資力。系爭房地係由兩造共同出資購
    買，兩造間無系爭借名契約存在。又伊出資成立伍聯紙器股
    份有限公司（下稱伍聯公司），並擔任負責人，被上訴人係
    68年間始擔任伍聯公司總經理，斯時伊因伍聯公司經營所需
    ，向華南商業銀行借款，並商請松江路房地其他共有人以松
    江路房地為擔保，被上訴人主張其為系爭房地實際出資人，
    非屬事實等語，資為抗辯。
三、原審為被上訴人一部勝訴、一部敗訴之判決（駁回被上訴人
    關於聲明㈠、㈢部分假執行之聲請），上訴人就其敗訴部分不
    服，提起上訴，經本院以103年度上易字第786號判決（就判
    決下稱本院前審判決，就卷下稱本院前審卷）駁回，上訴人
    不服提起上訴，經最高法院以107年度台上字第74號廢棄發
    回。上訴人並上訴聲明：㈠原判決廢棄。㈡被上訴人在第一審
    之訴及其假執行之聲請均駁回。被上訴人則為訴之追加及擴
    張、減縮，並答辯聲明：上訴駁回（被上訴人就聲明㈠、㈢假
    執行聲請經原審駁回部分，未據聲明不服，非本院審理範圍
    ，先予敘明）。
四、不爭執事項：
  ㈠系爭土地於60年6月4日以買賣為原因，登記為兩造及其他兄
    弟共有，應有部分各1/5；系爭1樓房屋於63年1月18日為第
    一次所有權登記，登記兩造應有部分各1/2 。
  ㈡系爭1樓房屋與系爭土地應有部分1/2，於68年7月7日以伍聯
    公司為債務人設定本金最高限額抵押權400萬元予華南商業
    銀行。
  ㈢上訴人自80年間使用系爭1樓房屋及地下室迄今。 
五、被上訴人主張兩造間就系爭房地成立系爭借名契約，並無償
    借予上訴人，爰以本件起訴狀繕本送達對上訴人終止系爭借
    名契約，以107年12月6日民事陳述意見狀繕本送達上訴人時
    終止使用借貸契約，請求上訴人移轉系爭房地所有權予伊，
    及遷讓返還系爭1樓房屋及地下室，並按月給付不當得利等
    語。然為上訴人所否認，並以前揭情詞置辯。是本件爭點為
    ：㈠兩造就系爭房地是否存有系爭借名契約?被上訴人類推適
    用民法第549條第1項規定請求上訴人移轉系爭房地所有權，
    有無理由?㈡上訴人是否無權占有系爭1樓房屋及地下室?被上
    訴人依民法第767條第1項前段、第821條規定，請求上訴人
    騰空並遷讓返還系爭1樓房屋及地下室予被上訴人及其他共
    有人，有無理由?㈢兩造間就系爭1樓房屋及地下室是否成立
    使用借貸契約?被上訴人依民法第470條第2項規定，請求上
    訴人騰空並遷讓返還系爭1樓房屋及地下室予伊及其他共有
    人，有無理由?㈣被上訴人依民法第179條規定，請求上訴人
    按月給付不當得利2萬3,920元本息，有無理由？茲析述如下
    ：
  ㈠兩造就系爭房地是否存有系爭借名契約?被上訴人類推適用民
    法第549條第1項規定請求上訴人移轉系爭房地所有權，有無
    理由?
    ⒈按借名登記，謂當事人約定一方將自己之財產以他方名義
      登記，而仍由自己管理、使用、處分，他方允就該財產為
      出名登記之契約，須當事人互相表示意思一致，始能成立
      （最高法院107年度台上字第1810號判決意旨參照）。次
      按主張有借名委任關係存在事實之原告，於被告未自認下
      ，須就此項利己事實證明至使法院就其存在達到確信之程
      度，始可謂已盡其依民事訴訟法第277條前段規定之舉證
      行為責任（最高法院102年度台上字第1233號、103年度台
      上字第1637號判決意旨參照）。
    ⒉經查，依被上訴人於刑事案件（臺灣臺北地方法院104年度
      易字第791號偽造文書案件）105年11月9日審理中陳稱：
      「（問：你方稱你是借兄弟姊妹的名字登記，你是如何跟
      他們說要借他們的名字去登記？）我沒有去問兄弟姊妹是
      否同意借名登記的事」、「（借名登記這件事情，你的兄
      弟之前有人過世，他們過世的時候，他們借名的部分，你
      有無跟他們的繼承人說要取回？）沒有說借名登記的事情
      ，也沒說要取回登記的事情。」等語（見最高法院卷第24
      5頁、第246頁），顯見被上訴人並未向上訴人詢問借名登
      記乙事，遑論兩造已於特定時、地，就系爭借名契約達成
      意思表示合致。況證人即兩造的三嫂王李麗娥證述：松江
      路房地是五兄弟出資，我先生告訴我大約10萬元買地，然
      後蓋房子大家也有出錢，蓋房子大約也要10幾萬元，五兄
      弟大約100多萬元，我兒子住在系爭3樓房屋，上訴人住在
      系爭1樓房屋，我先生或他兄弟姊妹沒有人說松江路房地
      是被上訴人出錢的，也沒聽過是借名給被上訴人登記等語
      （見原審卷第133頁、本院前審卷二第2-1頁至第5頁）；
      證人即王永山（為上訴人二哥、被上訴人二弟）之子王文
      正亦證述：我爸爸有跟我講過，系爭2樓房地是我爸爸自
      己出錢。當時跟我講說買地出不到10萬元，後來建商有說
      要蓋房子，我爸爸大約拿出10萬元來蓋房子。我父親有講
      說那時買很便宜，他大約出資20萬元，我爸爸或其親戚沒
      有人說松江路房地是被上訴人出錢買的，也沒聽過是借名
      給被上訴人登記，我沒有聽過松江路房屋出租要經過誰同
      意等語（見原審卷第130頁至第131頁、本院前審卷二第6
      頁至第7頁），益證兩造間並未成立系爭借名契約，且被
      上訴人亦未使用系爭房地。被上訴人雖稱其於刑事案件證
      述時年歲已大，無法為完整陳述云云，惟被上訴人為上開
      證述時雖已81歲，然其就系爭借名契約有無與上訴人討論
      一情明確回答，已如前述，另就承審法官、辯護人進行交
      互詰問關於松江路房地之買賣時間、買賣價金來源、所有
      權移轉登記過程、所有權狀保管、系爭房地抵押借款，均
      能針對問題為完整陳述之情，有上開刑事案件審判筆錄可
      參（見最高法院卷第240頁至第247頁），是被上訴人借名
      登記部分之主張，尚難憑採。
    ⒊被上訴人雖主張系爭房地係其購買後，為節省土地增值稅
      ，故將系爭房地借名登記在上訴人名下云云，並提出其所
      持有系爭土地買賣契約書、松江路房屋使用執照、地價稅
      及房屋稅繳納通知單、拓寬工程受益費繳納通知書、系爭
      房地所有權狀、土地增值稅單、抵押權設定契約書、系爭
      土地興建平面圖、稅捐稽徵處函、國稅局函、地價稅單、
      工廠變更登記申請書為證（見原審102年度司北調字第7號
      卷第9頁至第24頁、原審卷第31頁至第38頁、第88頁至第9
      8頁、第122頁至第124頁、第162頁至第176頁、更審前本
      院卷二第37頁至第40頁、第94頁至第96頁）。然被上訴人
      並未舉證證明系爭土地買賣價款、興建松江路房屋之價款
      ，均由其支付，且持有上開文書原因眾多，難僅因持有上
      開文書即認有系爭借名契約存在。況系爭土地買賣契約書
      載明買受人包含兩造及其他3位兄弟，亦難因被上訴人持
      有系爭土地買賣契約，即遽認有系爭借名契約存在。揆諸
      前揭說明，縱被上訴人持有上開資料，亦無從據此為有利
      被上訴人之認定。另土地增值稅係於土地移轉時繳納，為
      土地稅法所明訂，因借名登記係出名人同意登記為名義上
      所有權人，並未發生土地移轉，自無繳納土地增值稅問題
      ，故被上訴人主張借名登記可節省實際所有權人應繳納之
      土地增值稅云云，亦無可採。至被上訴人所提出之戶籍謄
      本、戶口名簿、王永山醫療單據、遺產稅繳款書、王李麗
      娥存摺封面、上訴人刑案起訴書（見原審卷第160頁至第1
      61頁、第177頁、本院前審卷二第135頁至第136頁），僅
      能證明戶籍登記狀況、王永山就診及遺產稅繳納狀況，及
      上訴人因涉犯使公務員登載不實而起訴等情，皆與系爭借
      名契約存在與否無涉。
    ⒋證人即兩造之妹王秋霞固證述：系爭土地是被上訴人所買
      ，買賣價款是他先領款存在母親帳戶，再開立以母親為發
      票人支票給地主。為了節稅，被上訴人決定將松江路房地
      登記在兄弟名下，也有跟上訴人討論過借名登記的事。松
      江路房地稅金都是我幫被上訴人用他的錢去繳的，也是被
      上訴人管理出租，被上訴人個人的帳我在做，其他兄弟的
      帳我也有幫忙做，但都是分開處理等語（見原審卷第57頁
      至第60頁、本院前審卷二第8頁至第12頁）；而證人即兩
      造之妹王麗霞亦證述：松江路房地登記在何人名下都是被
      上訴人決定，被上訴人是為了節省土地增值稅，被上訴人
      是登記後在重慶北路房屋跟兄弟說的，買松江路房地的錢
      是被上訴人賺的等語（見原審卷第127頁至第129頁）。然
      王秋霞、王麗霞證述兩造有討論借名登記之事，與被上訴
      人上開在刑事案件所述不符，則其等證述內容是否屬實，
      已屬有疑。且被上訴人未提出支付系爭土地價款證據，王
      秋霞又未親見被上訴人領錢存入母親名下，系爭土地買賣
      價金又係以母親名義開立支票支付，難認買賣松江路土地
      價金係由被上訴人所支付，另借名登記並無法節省土地增
      值稅，已如前述，故王秋霞、王麗霞上開證述，均無從為
      有利被上訴人之認定。至王秋霞手寫記帳筆記（見本院前
      審卷一第212頁至第217頁），僅記載「五常」及金額，亦
      難採為王秋霞有代被上訴人收取租金之證明。
    ⒌從而，被上訴人所舉前開事證，均無法證明兩造間就系爭
      房地存有系爭借名契約，被上訴人復未提出其他證據證明
      兩造間就系爭房地存有何借名契約，依前揭說明，難認被
      上訴人主張其就系爭房地與上訴人間有借名登記關係乙節
      為可採。是被上訴人主張類推適用民法第549條第1項規定
      ，以本件起訴狀繕本送達（即102年1月10日）對上訴人終
      止系爭借名契約，再依民法第541條第2項規定，請求上訴
      人移轉系爭房地所有權云云，自屬無據。
  ㈡上訴人是否無權占有系爭1樓房屋及地下室?被上訴人依民法
    第767條第1項前段、第821條規定，請求上訴人騰空並遷讓
    返還系爭1樓房屋及地下室予被上訴人及其他共有人，有無
    理由?
    ⒈按各共有人按其應有部分，對於共有物之全部雖有使用收
      益之權（民法第818條參照），惟共有人對共有物之特定
      部分使用收益，仍須徵得他共有人全體之同意，非謂共有
      人得對共有物之全部或任何一部有自由使用收益之權利，
      如共有人不顧他共有人之利益，未得其他共有人之同意，
      而就共有物之全部或特定部分為使用收益，即屬侵害他共
      有人之權利，他共有人即得本於所有權之作用，請求除去
      其妨害或向全體共有人返還其占有部分（最高法院78年度
      台上字第335號判決意旨參照）。次按占用共有物使用收
      益之共有人，若對他共有人應有部分存在之事實無爭執，
      而僅以非無權占有為抗辯者，應就其取得占有，係有正當
      權源之事實證明之（最高法院92年度台上字第312號判決
      意旨參照）。又按意思表示有明示及默示之分，前者係以
      言語文字或其他習用方法直接表示其意思，後者乃以其他
      方法間接的使人推知其意思。至若單純之沈默則與默示之
      意思表示不同，除有特別情事，依社會觀念可認為一定意
      思表示者外，不得即認係默示之意思表示（最高法院105
      年度台上字第445號判決意旨參照）。復按知悉並不等同
      於同意，又某人知悉某項事實而不為反對之表示，能否視
      為同意或默示同意，仍須以該人是否有某項舉動，足以推
      知其有同意之意思者，始足當之（最高法院95年度台上字
      第2952號判決意旨參照）。兩造就系爭1樓房屋所有權應
      有部分各1/2，為兩造所不爭執，上訴人抗辯兩造間有默
      示分管協議存在，其有權使用系爭1樓房屋及地下室云云
      ，已為被上訴人所否認，依上開說明，應由上訴人就其具
      有占用之正當權源乙情，舉證證明之。查上訴人雖以其自
      63年4月23日即居住在系爭1樓房屋及地下室，迄至103年
      間始將戶籍遷出，可見兩造間有默示分管協議云云置辯，
      然此僅能證明上訴人有居住之事實，但此單純居住之事實
      ，並不足以使人間接得以推知被上訴人有同意上訴人占用
      系爭1樓房屋及地下室之效果意思，自不能僅因被上訴人
      單純沈默，即率認系爭1樓房屋及地下室之共有人即被上
      訴人已與之成立默示分管協議，由上訴人占用系爭1樓房
      屋及地下室。此外，上訴人復未能證明其尚有何得占用系
      爭1樓房屋及地下室之合法權源存在，則其占有系爭1樓房
      屋及地下室，自屬無權占有。
    ⒉另按所有人對於無權占有或侵奪其所有物者，得請求返還
      之，民法第767條第1項前段定有明文。又按各共有人對於
      第三人，得就共有物之全部為本於所有權之請求。但回復
      共有物之請求，僅得為共有人全體之利益為之，民法第82
      1條亦有明定。查上訴人既無占有系爭1樓房屋及地下室之
      正當權源，則被上訴人依民法第767條第1項前段及第821
      條之規定，請求上訴人遷讓返還系爭1樓房屋及地下室予
      被上訴人及其他共有人，自屬有據，應予准許。被上訴人
      依民法第767條第1項前段、第821條規定，請求上訴人遷
      讓返還系爭1樓房屋及地下室予被上訴人及其他共有人，
      既屬有據，毋庸就其另依民法第470條第2項規定請求上訴
      人為同一給付予以審酌，併予敘明。
  ㈢被上訴人依民法第179條規定，請求上訴人按月給付不當得利
    2萬3,920元本息，有無理由？ 
    1.按無法律上之原因而受利益，致他人受損害者，應返還其
      利益。雖有法律上之原因，而其後已不存在者，亦同，民
      法第179條定有明文。依不當得利之法則請求返還不當得
      利，以無法律上之原因而受利益，致他人受有損害為其要
      件，故其得請求返還之範圍，應以對方所受之利益為度，
      非以請求人所受損害若干為準，無權占有他人土地，可能
      獲得相當於租金之利益為社會通常之觀念（最高法院61年
      台上字第1695號判例意旨參照）。
    2.查上訴人自80年間起占有使用系爭1樓房屋及地下室迄今
      ，占用系爭1樓房屋面積為23.92坪，及被上訴人主張每月
      每坪不當得利金額為1,000元等情，為兩造所不爭執（見
      不爭執事項㈢、本院卷第276頁、第334頁），則被上訴人
      請求上訴人給付自收受民事陳述意見狀（即107年12月6日
      ，見本院卷第39頁）之翌日（即同年月7日）起至遷讓返
      還系爭1樓房屋及地下室予被上訴人及其他共有人之日止
      相當於租金之不當得利，為有理由。從而，被上訴人請求
      上訴人給付自107年12月7日起至遷讓返還系爭1樓房屋及
      地下室予被上訴人及其他共有人之日止，按月給付2萬3,9
      20元（計算式：23.92坪×1,000元/坪），及自107年12月7
      日起至清償日止，按年息5%計算之利息，自屬有據，應可
      准許。
六、綜上所述，被上訴人依民法第767條第1項前段、第821條規 
    定，於本院擴張聲明請求上訴人遷讓返還系爭1樓房屋及地
    下室予被上訴人及其他共有人。另依不當得利法律關係，於
    本院減縮聲明請求上訴人應自107年12月7日起至遷讓返還系
    爭1樓房屋及地下室予被上訴人及其他共有人之日止，按月
    給付2萬3,920元，及自107年12月7日起至清償日止，按年息
    5%計算之利息，為有理由，應予准許。被上訴人其餘請求為
    無理由，應予駁回。原審就超過上開應准許部分，為上訴人
    敗訴之判決，自有未洽，上訴意旨指摘原判決此部分不當，
    求予廢棄改判，為有理由，爰廢棄改判如主文第2項所示。
    至於上開應准許部分，原審判命上訴人返還系爭1樓房屋、
    地下室及給付不當得利部分，經被上訴人擴張及減縮聲明後
    ，如主文第4項、第5項所示，核無違誤，上訴意旨就此部分
    仍執陳詞，求予廢棄，為無理由，應駁回其上訴。
七、本件事證已臻明確，兩造其餘攻擊防禦方法及所提證據，經
    本院審酌後，認均不足以影響本判決結果，自無逐一論述必
    要，併予敘明。
八、據上論結，本件上訴為一部有理由，一部無理由，被上訴人
    追加之訴為有理由，依民事訴訟法第450條、第449條第1項
    、第79條，判決如主文。 
中　　華　　民　　國　 109　　年　　1 　　月　　14　　日
                    民事第三庭   
                        審判長法  官 林玉珮
                              法  官 徐淑芬
                              法  官 朱美璘
正本係照原本作成。
如不服本判決，應於收受送達後20日內向本院提出上訴書狀，其
未表明上訴理由者，應於提出上訴後20日內向本院補提理由書狀
（均須按他造當事人之人數附繕本）上訴時應提出委任律師或具
有律師資格之人之委任狀；委任有律師資格者，另應附具律師資
格證書及釋明委任人與受任人有民事訴訟法第466 條之1第1項但
書或第2項（詳附註）所定關係之釋明文書影本。
中　　華　　民　　國　　109 　年　　1 　　月　　15　　日
　　　　　　　　　　    　　　書記官 蔡宜蓁
附註：
民事訴訟法第466條之1（第1項、第2項）：
對於第二審判決上訴，上訴人應委任律師為訴訟代理人。但上訴
人或其他法定代理人具有律師資格者，不在此限。
上訴人之配偶、三親等內之血親、二親等內之姻親，或上訴人為
法人、中央或地方機關時，其所屬專任人員具有律師資格並經法
院認為適當者，亦得為第三審訴訟代理人。